---
title: "Analisis de educacion y desarrollo en Paraguay"
output: rmarkdown::html_vignette
vignette: >
  %\VignetteIndexEntry{Analisis de educacion y desarrollo en Paraguay}
  %\VignetteEngine{knitr::rmarkdown}
  %\VignetteEncoding{UTF-8}
---
```{r setup, include = FALSE}
knitr::opts_chunk$set(
  collapse = TRUE,
  comment  = "#>",
  eval     = FALSE
)
```

## Introduccion

El paquete `paraguaydata` permite acceder y analizar microdatos oficiales
del Instituto Nacional de Estadistica (INE) de Paraguay. Este tutorial
muestra un flujo de trabajo completo para investigacion en educacion
y desarrollo social, reproducible y listo para publicacion academica.

## Instalacion
```{r instalacion}
# install.packages("devtools")
devtools::install_github("lizbettinag-dotcom/paraguaydata")
```

## Cargar el paquete
```{r cargar}
library(paraguaydata)
```

## 1. Acceso a datos

### Catalogo de microdatos disponibles
```{r catalogo}
catalogo <- ine_catalogo()
nrow(catalogo)
head(catalogo)
```

### Descargar datos de la EPHC

La Encuesta Permanente de Hogares Continua (EPHC) es la principal fuente
de informacion sobre condiciones de vida, empleo y educacion en Paraguay.
```{r ephc}
# Primer trimestre 2024
ephc <- ine_ephc(anio = 2024, trimestre = 1)
dim(ephc)
```

### Descargar el Indice de Pobreza Multidimensional
```{r ipm}
ipm <- ine_ipm(anio = 2024)
dim(ipm)
```

### Codigos geograficos
```{r geo}
departamentos <- ine_geo("departamentos")
departamentos
```

## 2. Indicadores educativos

### Tasa de escolarizacion

La Tasa Neta de Escolarizacion (TNE) mide la proporcion de personas
en edad escolar que asisten a un establecimiento educativo.
```{r escolarizacion}
# Tasa general
tasa_escolarizacion(ephc)

# Por area geografica
tasa_escolarizacion(ephc, grupo = "area")

# Por sexo
tasa_escolarizacion(ephc, grupo = "sexo")
```

### Anos promedio de estudio

Indicador de capital humano que mide el nivel educativo acumulado
de la poblacion adulta (UNDP, 2010).
```{r anos}
anios_promedio_estudio(ephc)
```

### Rezago educativo

Proporcion de estudiantes que asisten a un nivel educativo para el
cual tienen mas edad de la normativamente esperada (UNESCO, 2012).
```{r rezago}
rezago_educativo(ephc)
```

## 3. Analisis de desigualdad

### Brecha urbano-rural
```{r brecha-area}
# En escolarizacion
brecha_urbano_rural(ephc)

# En anos de estudio
brecha_urbano_rural(ephc, indicador = "anos_estudio")
```

### Brecha de genero

El Indice de Paridad de Genero (IPG) mide la relacion entre el
indicador femenino y masculino. Un IPG = 1 indica paridad perfecta.
```{r brecha-genero}
# En escolarizacion
brecha_genero(ephc)

# En anos de estudio
brecha_genero(ephc, indicador = "anos_estudio")
```

## 4. Educacion y pobreza multidimensional

Integracion de la EPHC con el IPM para analizar la relacion entre
nivel educativo y condicion de pobreza del hogar (Sen, 1999).
```{r pobreza}
educacion_pobreza(ephc, ipm)
```

## 5. Ejemplo de analisis reproducible

Flujo completo para un articulo sobre desigualdad educativa en Paraguay:
```{r analisis-completo}
library(paraguaydata)

# Descargar datos
ephc <- ine_ephc(2024, 1)
ipm  <- ine_ipm(2024)

# Tabla 1: Indicadores educativos generales
tabla_1 <- data.frame(
  Indicador = c(
    "Tasa de escolarizacion (%)",
    "Anos promedio de estudio",
    "Tasa de rezago educativo (%)"
  ),
  Valor = c(
    tasa_escolarizacion(ephc)$tasa_escolarizacion,
    anios_promedio_estudio(ephc)$anos_promedio_estudio,
    rezago_educativo(ephc)$tasa_rezago
  )
)
tabla_1

# Tabla 2: Brechas educativas
brecha_ur  <- brecha_urbano_rural(ephc)
brecha_gen <- brecha_genero(ephc)

tabla_2 <- data.frame(
  Dimension   = c("Urbano", "Rural", "Hombre", "Mujer"),
  Escolarizacion = c(
    brecha_ur$valor[brecha_ur$grupo == "Urbana"],
    brecha_ur$valor[brecha_ur$grupo == "Rural"],
    brecha_gen$valor[brecha_gen$grupo == "Hombre"],
    brecha_gen$valor[brecha_gen$grupo == "Mujer"]
  )
)
tabla_2
```

## Referencias

- Alkire, S. & Foster, J. (2011). Counting and multidimensional poverty
  measurement. *Journal of Public Economics*, 95(7-8), 476-487.
- INE Paraguay (2024). Encuesta Permanente de Hogares Continua.
  https://www.ine.gov.py
- Sen, A. (1999). *Development as Freedom*. Oxford University Press.
- UNDP (2010). *Human Development Report 2010*. United Nations.
- UNESCO (2012). *International Standard Classification of Education*.
